臺灣臺南地方法院刑事判決
110年度金訴字第91號
公  訴  人  臺灣臺南地方檢察署檢察官
被      告  蔡文豪



            卓嘉盈



            黄伯元


                    （另案在現於法務部矯正署臺南少年觀護所）
上列被告等因詐欺等案件，經檢察官提起公訴（110年度偵字第2
830、5640號、109年度少連偵字第43號），被告等於本院準備程
序進行中就被訴事實為有罪之陳述，本院裁定改依簡式審判程序
審理，判決如下：
    主      文
丁○○犯三人以上共同冒用公務員名義詐欺取財罪，處有期徒刑壹
年貳月。
甲○○幫助犯三人以上共同冒用公務員名義詐欺取財罪，處有期徒
刑陸月。
丙○○犯三人以上共同冒用公務員名義詐欺取財罪，處有期徒刑壹
年肆月。
    犯 罪 事 實
一、丙○○（起訴書誤載為黃伯元，業經檢察官當庭更正）、丁○○
    先後於民國109年10月、11月間，加入綽號「大摳偉」（起訴
    書誤載為「大摳」，業經檢察官當庭更正，姓名年籍不詳）
    等人所組成3人以上，以實施詐術為手段、具有持續性及牟利
    性之有結構性之詐欺集團犯罪組織，由丙○○負責尋覓車手、
    發放酬勞，並將車手提領之詐欺贓款轉交上手；丁○○則負責
    現場把風、監視車手取款情形。另甲○○與少年陳○玄（94年次
    ，餘姓名年籍詳卷，為警移送本院少年法庭審理）為朋友，
    甲○○明知上開集團為詐欺犯罪組織，竟基於招募他人加入犯
    罪組織及幫助加重詐欺取財之故意，介紹陳○玄加入該詐欺
    集團擔任車手，陳○玄負責接受指示領取由該詐欺集團成員詐
    欺所得之贓款，甲○○則協助陳○玄、丁○○向丙○○領取報酬。
    丙○○、丁○○、「大摳偉」、「阿風」及其他詐欺集團成員共
    同基於冒用公務員名義詐欺取財及意圖隱匿、掩飾特定犯罪
    所得來源、去向等而洗錢之犯意聯絡，由該詐欺集團不詳成
    員冒用特偵組組長名義，於109年11月12日9時30分許，撥打
    電話向乙○○佯稱渠涉嫌毒品案件要分案調查，須凍結帳戶，
    應將帳戶內之金錢提領出來供特偵組保管云云，致乙○○陷於
    錯誤，依該詐欺集團成員之指示，於同日13時11分許（起訴
    書誤載為11時30分，業經檢察官當庭更正），在臺灣銀行臺
    南分行提領現金新臺幣（下同）70萬元，並於同日14時28分
    ，在臺南市○區○○路○段00巷00弄0號前，將前開款項交給丙○○指派之少年陳○玄收取，丁○○並依丙○○之指示，騎乘不知情
    之吳振忠（另經檢察官為不起訴處分）所有之車牌號碼000-
    0000號普通重型機車前往現場把風、監視陳○玄領款狀況，
    以此方式分工合作取贓，而後陳○玄搭乘計程車，前往臺南
    市○區○○路00號慶隆廟旁，將領得之70萬元交予丙○○，丙○○自
    行分得2萬元之報酬，並由甲○○代為轉交8千元、5千元之報
    酬予丁○○、陳○玄，其餘款項由丙○○上繳予「大摳偉」指派
    前來取款綽號「阿風」（姓名年籍不詳）之人，以此手法製
    造金流斷點，使司法機關難以溯源追查，而移轉上開詐欺所
    得並隱匿、掩飾其去向。嗣因乙○○發現受騙後報警處理，經
    員警調閱監視器錄影畫面，始查悉上情。
二、案經乙○○訴由臺南市政府警察局第一分局移送臺灣臺南地方
    檢察署檢察官偵查起訴。
    理      由
一、被告丁○○、甲○○、丙○○所犯為死刑、無期徒刑、最輕本刑3
    年以上有期徒刑以外之罪，亦非屬高等法院管轄第一審之案
    件，其等於本院準備程序進行中，就被訴事實均為有罪之陳
    述，經告知簡式審判程序之旨，並聽取檢察官、被告3人之
    意見後，本院合議庭依刑事訴訟法第273條之1第1項裁定進
    行簡式審判程序，是本件之證據調查，依刑事訴訟法第273
    條之2規定，不受同法第159條第1項、第161條之2、第161條
    之3、第163條之1及第164條至第170條規定之限制，合先敘
    明。
二、上揭犯罪事實，業據被告丁○○、甲○○、丙○○於警詢、偵訊、
    本院準備程序及審理中坦承不諱，核與證人陳○玄、證人吳
    振忠、蔡姍螢於警詢及偵查中之證述、證人即告訴人乙○○、
    證人葉嫦審於警詢之證述情節大致相符，且有車輛詳細資料
    報表2件（車號000-0000號重型機車、車號000-0000號營業
    小客車）、臺灣銀行臺南分行110年2月17日臺南營密字第11
    050004371號函附之取款憑條翻拍照片、路口監視器錄影截
    圖翻拍照片28張、臺南市政府警察局第一分局指認犯罪嫌疑
    人紀錄表7份、乙○○之臺灣銀行存摺封面及明細、計程車管
    理資料、葉嫦審指認之監視器錄影翻拍照片、叫車資料、通
    聯調閱查詢單、吳振忠與蔡姍螢之手機MESSENGER對話紀錄
    翻拍照片3張、警局車辨系統照片4張、府城計程車軌跡圖12
    張等 在卷可資佐證，足認被告3人之自白與事實相符，堪可
    採信，本件事證明確，被告3人犯行均堪認定。
三、論罪科刑：
  ㈠按洗錢防制法業於105年12月28日修正公布，並於106年6月28
    日生效施行（下稱新法）。修正前該法（下稱舊法）第1條
    揭櫫之立法目的為「防制洗錢，追查重大犯罪」，而本次修
    法後修正為「為防制洗錢，打擊犯罪，健全防制洗錢體系，
    穩定金融秩序，促進金流之透明，強化國際合作」，其立法
    目的及保護法益，已自單純國家對重大（特定）犯罪之追訴
    及處罰，擴增至防制洗錢體系之健全、金融秩序之穩定及透
    明金流軌跡之建置。至於洗錢犯罪本質在於影響合法資本市
    場並阻撓偵查，且洗錢之行為包含處置（即將犯罪所得直接
    予以處理）、多層化（即為使偵查機關難以追查金流狀況，
    以迂迴層轉、化整為零之多層化包裝方式，掩飾或隱匿特定
    犯罪所得）及整合（即收受、持有或使用他人犯罪所得，使
    該犯罪所得披上合法之外衣，回歸正常金融體系）等各階段
    行為，其模式不祗一端，故為澈底打擊洗錢犯罪，新法乃參
    照相關國際標準建議及公約之洗錢行為定義，將洗錢行為之
    處置、多層化及整合等各階段，全部納為洗錢行為，而於新
    法第2條規定：「本法所稱洗錢，指下列行為：一、意圖掩
    飾或隱匿特定犯罪所得來源，或使他人逃避刑事追訴，而移
    轉或變更特定犯罪所得。二、掩飾或隱匿特定犯罪所得之本
    質、來源、去向、所在、所有權、處分權或其他權益者。三
    、收受、持有或使用他人之特定犯罪所得。」以求與國際規
    範接軌。從而，行為人對於特定犯罪所得，基於洗錢之犯意
    ，參與整體洗錢過程中任一環節之處置、分層化或整合行為
    ，致生新法所保護法益之危險者，即應屬新法所欲禁絕之洗
    錢行為，至該行為是否已使特定犯罪所得轉換成合法來源之
    財產，則非所問。而上開第1款之洗錢行為，只以有掩飾或
    隱匿特定犯罪所得來源之意圖，與「移轉」或「變更」特定
    犯罪所得之行為，即為已足，不以有掩飾或隱匿特定犯罪所
    得來源之行為為必要。所稱「移轉特定犯罪所得」，係指將
    刑事不法所得移轉予他人，以達成隱匿效果而言；所謂「變
    更特定犯罪所得」，乃指將刑事不法所得之原有法律或事實
    上存在狀態予以變更而達成隱匿效果。至所意圖隱匿者究為
    自己、共同正犯或他人之特定犯罪所得來源，皆非所問。又
    上述第2款之洗錢類型，固多以迂迴曲折之方式輾轉為之，
    但不以透過多層之交易活動為限，且掩飾或隱匿之管道是否
    為共同正犯或其他第三人，亦可不問。因而過往實務見解認
    為，行為人對犯特定犯罪所得之財物或利益作直接使用或消
    費之處分行為，或僅將自己犯罪所得財物交予其他共同正犯
    ，只屬犯罪後處分或移轉贓物之行為，非本條例所規範之洗
    錢行為，已與新法所規定之洗錢態樣有所扞格。蓋行為人如
    意圖掩飾或隱匿特定犯罪所得來源，而將特定犯罪所得直接
    消費處分，或移轉交予其他共同正犯予以隱匿，甚或交由共
    同正犯以虛假交易外觀掩飾不法金流移動，依新法規定，皆
    已侵害新法之保護法益，係屬新法第2條第1或2款之洗錢行
    為，尚難單純以不罰之犯罪後處分贓物行為視之（最高法院
    108年度台上字第3993號判決意旨參照）。查被告丁○○、丙○○所參與之加重詐欺罪，為洗錢防制法第3條第1款所稱之特
    定犯罪，陳○玄於被告丁○○之把風、監視下，取得告訴人遭
    騙之70萬元現金後，將款項交予被告丙○○轉交上手，此種「
    以現金交付切斷金流」之方式，具有透過多人分工轉交回上
    游成員，以掩飾詐欺犯罪所得之本質及去向之性質，使司法
    機關難以溯源追查犯罪所得之蹤跡與後續犯罪所得持有者，
    難謂非製造金流斷點。而被告丁○○、丙○○對以此違背常情之
    交付贓款方式，足以製造金流斷點，以達移轉上開詐欺所得
    並隱匿其去向之目的，應無不知之理，竟仍執意參與，其等
    均有意圖隱匿特定犯罪所得來源及隱匿特定犯罪所得去向而
    洗錢之主觀犯意及客觀參與行為，亦屬明確。
　㈡核被告丁○○、丙○○所為，均係犯組織犯罪防制條例第3條第1
    項後段之參與犯罪組織罪、刑法第339條之4第1項第1款、第
    2款之三人以上共同冒用公務員名義詐欺取財罪及洗錢防制
    法第14條第1項之洗錢罪。其等與綽號「大摳偉」、「阿風
    」等詐欺集團成員間，就上開加重詐欺取財及洗錢犯行，有
    犯意之聯絡及行為之分擔，應論以共同正犯。其等所犯之參
    與犯罪組織罪、三人以上共同冒用公務員名義詐欺取財罪、
    洗錢罪間，有實行行為局部同一之情形，為想像競合犯，應
    依刑法第55條前段規定，從一重論以三人以上共同冒用公務
    員名義詐欺取財罪。
　㈢核被告甲○○所為，係犯組織犯罪防制條例第4條第1項之招募
    他人加入犯罪組織罪及刑法第30條第1項前段、第339條之4
    第1項第1款、第2款之幫助三人以上共同冒用公務員名義詐
    欺取財罪。起訴書雖漏未記載組織犯罪防制條例第4條第1項
    之罪，惟經檢察官當庭補充此部分起訴法條（見院卷第188
    頁），且與前開有罪部分為裁判上一罪之關係，本院無庸再
    變更起訴法條，併此敘明。被告甲○○所犯上開2罪間，係以
    一行為同時觸犯數罪名，為想像競合犯，應依刑法第55條前
    段規定，從一重論以幫助三人以上共同冒用公務員名義詐欺
    取財罪，並依刑法第30條第2項之規定，按正犯之刑減輕之
    。
　㈣爰以行為人之責任為基礎，審酌被告丁○○、丙○○時值年輕，
    不思以己身之力及正當途徑賺取所需，竟貪圖不法報酬，加
    入詐欺集團犯罪組織，被告丁○○負責現場把風、監視車手取
    款，被告丙○○負責尋覓車手、發放酬勞，並將車手提領之贓
    款轉交上手；被告甲○○明知該集團為詐欺犯罪組織，猶招募
    陳○玄進入詐欺集團擔任車手，並協助被告丁○○、陳○玄向被
    告丙○○領取報酬，其等所為不僅助長詐騙歪風熾盛，破壞社
    會交易秩序及人際間信賴關係，並造成告訴人受有70萬元之
    財物損失，被告丁○○、丙○○因此分得8千元、2萬元之報酬，
    所為實值非難，惟考量被告3人犯後均坦承犯行，業與告訴
    人調解成立，有調解筆錄3份在卷可稽，兼衡被告丁○○自陳
    高中肄業，即將與女友結婚，女友已懷孕4個月，目前從事
    工地及夜市工作，月收入約5萬多元，現與女友同住；被告
    丙○○自陳高中肄業，未婚、無子女，羈押前從事油漆工作，
    月收入約3萬多元，羈押前與母親同住；被告甲○○自陳高中
    肄業，未婚、無子女，入所前是就讀高工，已遭退學，入所
    前與父、母親同住（見院卷第209頁）等一切情狀 ，分別量
    處如主文所示之刑，以資懲儆。
四、沒收
　　按犯罪所得，屬於犯罪行為人者，沒收之。宣告前2條之沒
    收或追徵，有過苛之虞、欠缺刑法上之重要性、犯罪所得價
    值低微，或為維持受宣告人生活條件之必要者，得不宣告或
    酌減之。刑法第38之1條第1項、第38之2條第2項分別定有明
    文。其立法目的，係因過往犯罪行為人之犯罪所得，不予宣
    告沒收，以供被害人求償，但因實際上被害人因現實或各種
    因素，卻未另行求償，反致行為人因之保有犯罪所得。是修
    正後刑法之沒收、追徵不法利得條文，係以杜絕避免行為人
    保有犯罪所得為預防目的，並達成調整回復財產秩序之作用
    ，故以「實際合法發還」作為封鎖沒收或追徵之條件。然因
    個案中，被告仍可能與被害人達成和解、調解或其他民事上
    之解決，而以之賠償、彌補被害人之損失，此種將來給付之
    情狀，雖未「實際合法發還」，仍無礙比例原則之考量及前
    揭「過苛條款」之適用，是應考量個案中將來給付及分配之
    可能性，並衡量前開「過苛條款」之立法意旨，仍得以之調
    節而不沒收或追徵，亦可於執行程序時避免重複執行沒收或
    追徵之危險。查被告丁○○、丙○○供稱其等於本案之犯罪所得
    分別為8千元、2萬元（見院卷第195、196、207頁），惟審
    酌被告2人業與告訴人乙○○達成調解，分別約定應給付15萬
    元、15萬元，雖迨於110年8月15日、110年7月15日前始各為
    第1期之給付，然因其等與告訴人所約定調解之金額既均已
    逾犯罪所得，且將來縱未履行調解條件，仍有遭強制執行追
    索之可能，是倘於本判決再諭知沒收犯罪所得並追徵其價額
    ，恐有受重複執行沒收或追徵之雙重追索危險，對被告2人
    顯然過苛，依刑法第38條之2第2項之規定，不予宣告沒收。
    至被告甲○○陳稱：未獲得任何報酬（見院卷第195頁），且
    依卷附之證據資料無從認定被告甲○○有何犯罪所得，爰不予
    宣告沒收。
據上論斷，應依刑事訴訟法第273條之1第1項、第299條第1項前
段，組織犯罪防制條例第3條第1項後段、第4條第1項，洗錢防制
法第14條第1項，刑法第28條、第30條第1項前段、第2項、第339
條之4第1項第1款、第2款、第55條前段，刑法施行法第1條之1第
1項，判決如主文。
本案經檢察官陳奕翔提起公訴，檢察官戊○○到庭執行職務。
中　　華　　民　　國　　110 　年　　5 　　月　　17　　日
                  刑事第十五庭  法  官  張婉寧
以上正本證明與原本無異。
如不服本判決應於收受本判決後20日內向本院提出上訴書狀，並
應敘述具體理由。其未敘述上訴理由者，應於上訴期間屆滿後20
日內向本院補提理由書狀（均須按他造當事人之人數附繕本）「
切勿逕送上級法院」。 
　　　　　　　　　　　　　　　　書記官  蔡雅惠　　　　　
中　　華　　民　　國　　110 　年　　5 　　月　　18　　日
　　　　　　　　　
附錄論罪科刑法條：
中華民國刑法第339條之4
犯第339條詐欺罪而有下列情形之一者，處1年以上7年以下有期
徒刑，得併科1百萬元以下罰金：
一、冒用政府機關或公務員名義犯之。
二、三人以上共同犯之。
三、以廣播電視、電子通訊、網際網路或其他媒體等傳播工具，
    對公眾散布而犯之。
前項之未遂犯罰之。

組織犯罪防制條例第3條
發起、主持、操縱或指揮犯罪組織者，處3年以上10年以下有期
徒刑，得併科新臺幣1億元以下罰金；參與者，處6月以上5年以
下有期徒刑，得併科新臺幣1千萬元以下罰金。但參與情節輕微
者，得減輕或免除其刑。
具公務員或經選舉產生之公職人員之身分，犯前項之罪者，加重
其刑至二分之一。
犯第1項之罪者，應於刑之執行前，令入勞動場所，強制工作，
其期間為3年。
前項之強制工作，準用刑法第90條第2項但書、第3項及第98條第
2項、第3項規定。
以言語、舉動、文字或其他方法，明示或暗示其為犯罪組織之成
員，或與犯罪組織或其成員有關聯，而要求他人為下列行為之一
者，處3年以下有期徒刑，得併科新臺幣3百萬元以下罰金：
一、出售財產、商業組織之出資或股份或放棄經營權。
二、配合辦理都市更新重建之處理程序。
三、購買商品或支付勞務報酬。
四、履行債務或接受債務協商之內容。
前項犯罪組織，不以現存者為必要。
以第5項之行為，使人行無義務之事或妨害其行使權利者，亦同
。
第5項、第7項之未遂犯罰之。

組織犯罪防制條例第4條
招募他人加入犯罪組織者，處6月以上5年以下有期徒刑，得併科
新臺幣1千萬元以下罰金。
成年人招募未滿十八歲之人加入犯罪組織者，依前項規定加重其
刑至二分之一。
以強暴、脅迫或其他非法之方法，使他人加入犯罪組織或妨害其
成員脫離者，處1年以上7年以下有期徒刑，得併科新臺幣2千萬
元以下罰金。
前項之未遂犯罰之。

洗錢防制法第14條
有第二條各款所列洗錢行為者，處7年以下有期徒刑，併科新臺
幣5百萬元以下罰金。
前項之未遂犯罰之。
前二項情形，不得科以超過其特定犯罪所定最重本刑之刑。